【裁判字號】    90,重訴更(一),6
【裁判日期】    920702
【裁判案由】    侵權行為損害賠償
【裁判全文】
臺灣高等法院民事裁定                              九十年度重訴更(一)字第六號
    聲請人即被告  最佳女主角國際美容股份有限公司
    法定代 理 人  林武政
    聲請人即被告  丙○○
    共 同  訴 訟  劉志鵬  律師
    代   理   人  郭宏義  律師
                  楊永成  律師
    複 代  理 人  張勝傑  律師
                  黃啟逢  律師
    相對人即原告  媚婷峰美容股份有限公司
    兼法定代理人  乙○○
    相對人即原告  甲○○
                  丁○○
    共 同  訴 訟  林永頌  律師
    代   理   人  尤伯祥  律師
    複 代  理 人  王嘉翎  律師
右當事人間侵權行為損害賠償事件，聲請人即被告聲請命相對人即原告應提供存摺及
對帳單供鑑定人查核比對並供被告閱覽、及函諭鑑定人說明原告業績起伏與系爭言論
有無相當因果關係，本院裁定如左：
    主      文
聲請駁回。
    理      由
一、聲請意旨稱：
 (一)請  鈞院命本件原告應提供存摺及對帳單供鑑定人查核比對，並供被告閱覽及表
   示意見，以利發現真實：
   (1)原告目前提出供鑑定人鑑定及被告閱覽之資料僅包括相關年度之財務報表及客
     戶退費申請書，再加上原告應允於下次提供之總帳、明細帳、原始憑證、傳票
     及營業日報表等，此等資料均只能證明原告在已開立發票之前提下，應收入及
     支出之金額，惟原告實際上是否就所有收入均開立發票？是否有虛開發票及漏
     開發票之情形？其實際收入及支出之金額究竟為何？客戶申請退費後是否果真
     領回全部退費金額等？凡此均須核對原告公司之銀行存摺（針對現金進出）及
     對帳單（針對票據往來）後，始能確認，故本件自有命原告提出相關年度之銀
     行存摺及對帳單之必要。
   (2)經濟部頒「會計師查核簽證財務報表規則」第二十一條明定：「會計師查核簽
     證財務報表，應先就財務報表所列各科目餘額與總分類帳逐筆核對，總分類帳
     並應與明細帳或明細表總額核對，相符後，再依下列程序查核：一現金及約當
     現金：..... (四)就銀行對帳單與帳列金額核對，並向銀行發函詢證。(五)以現金
     簿與送金簿存根及支票存根抽查核對」。故一般會計師查核營業人之實際收入
     及支出情形，除抽查該營業人之總帳明細帳、原始憑證、傳票及營業日報表外
     ，必定亦會一併查核其銀行存摺（針對現金進出）及對帳單（針對票據往來）
     ，以明該營業人之現金實際流量，藉此稽核是否有虛開發票及漏開發票之情形
     。若  鈞院就此仍有疑義，懇請  鈞院函詢台北市會計師公會或台灣省會計師
     公會即明。
   (3)原告固辯稱，若提出銀行存摺與對帳單可能有商業機密外洩之虞，鑑定人亦附
     和其看法，認該文件事涉原告理財行為與資金調度云云，惟查，若原告公司之
     實際收支金額與前述財務報表及原始憑證完全相符，則財務報表及原始憑證既
     可提出而無商業機密外洩之問題，銀行存摺與對帳單又何不能提出之道理？反
     之，若原告公司之實際收支金額與前述財務報表及原始憑證並不相符，則更應
     查證其有所出入之原因何在，且應剔除未有實際收支之部分，始足徵信實，故
     不論為何種情形，均有命原告提出相關年度之銀行存摺及對帳單之必要。
   (4)原告另辯稱銀行帳戶中會有轉投資收入及業外收入，故不願提出云云，惟此等
     理由恰為應命其提出銀行存摺與對帳單之理由，蓋原告於相關年度之所有轉投
     資收支及業外收支，應自其營業收支中剔除，始能精確計算出原告是否因系爭
     言論而受營業損失，故為辯明其轉投資收支及業外收支之金額究竟為何，亦有
     必要命原告提出相關年度之銀行存摺及對帳單。
  (二)請鈞院函諭鑑定人說明原告之業績起伏與系爭言論有無相當因果關係，以免鑑定
    程序造成無謂浪費：
    (1)「按侵權行為所發生之損害賠償請求權，以有故意或過失不法侵害他人之權利
      為其成立要件，此觀民法第一百八十四條之規定自明。若其行為並無故意或過
      失，或其行為與損害之間無相當因果關係者，均無令負侵權行為損害賠償責任
      之可言」，最高法院九十二年台上字第四三八號判決明揭斯旨。
    (2)本件  鈞院委請鑑定人鑑定之事項包括：原告公司本身（不包括關係企業）：
      (一)民國八十八年上半年與下半年、(二)八十八年與八十九年之業績及盈餘比較、
      (三)該業績與盈餘若有明顯滑落，是否與景氣有關。惟揆諸前述最高法院判決意
      旨，本件鑑定人之鑑定事項，除應鑑定原告公司之盈餘起落與景氣有關外，在
      此之前，更應先判斷原告公司之盈餘起落與系爭言論是否有相當因果關係，否
      則，縱鑑定結果認原告公司之盈餘有所滑落，亦無從判斷其與系爭言論是否有
      任何因果關係存在，如此則本件鑑定即失其意義。
    (3)九十二年四月十五日閱覽鑑定資料期日，原告訴訟代理人曾當場要求鑑定人將
      與系爭言論無任何因果關係之資料予以剔除，詎鑑定人竟以  鈞院僅要求其鑑
      定與景氣是否有關，故此等資料不應剔除作為回應，顯見鑑定人就本件應先究
      明相關資料與系爭言論是否有因果關係乙事，並無正確認知。
    (4)前述情事經被告向  鈞院陳明後，  鈞院業於九十二年五月十二日以院田民和
      字第五七ＯＯ號函諭知鑑定人就原告客戶退費原因製表說明，以為判決時之參
      考。惟查，影響原告公司業績及盈餘之因素極多，僅兩造前曾激烈攻防者即包
      括：景氣因素、原告公司是否舉辦促銷打折活動、九二一大地震等突發之大規
      模天災等，另自原告公司客戶退費原因亦可知，原告公司員工之股務品質（例
      如是否據實告知相關產品訊息）、原告公司之分店家數、中國大陸對台灣之磁
      吸效應等，均對原告公司之業績及盈餘有重大影響。準此，除  鈞院業已明白
      函請鑑定人列明之景氣因素外，懇請  鈞院就原告公司之業績與盈餘縱有滑落
      ，與系爭言論是否有相當因果關係：原告公司之業績與盈餘於八十八年七至十
      一月間縱有滑落，扣除前述景氣影響、產品之銷售週期性、打折促銷活動之有
      無多寡、九二一大地震及客戶退費之諸項因素外，亦未必均與被告丙○○於八
      十八年六月三十日所發表之系爭言論有任何因果關係（被告主張其間並無相當
      因果關係），故本件除應剔除前述因素外，亦應請鑑定人說明：原告媚婷峰公
      司之業績與盈餘於八十八年七至十一月間縱有滑落，其與丙○○於八十八年六
      月三十日所發表之系爭言論有無相當因果關係？應併予鑑定之事項，被告前已
      多次具狀表明，惟迄未蒙  鈞院函諭鑑定人列入鑑定範圍，且依鑑定人之回應
      可知，其顯未將原告媚婷峰公司之業績與盈餘之滑落與被告丙○○之系爭言論
      是否有因果關係列入應鑑定之範圍，若果如此，則本件鑑定報告恐不具任何參
      考價值。
    (5)為免本件鑑定程序造成無謂浪費，懇請  鈞院再函請鑑定人於鑑定報告書敘明
      ：原告媚婷峰公司之業績與盈餘於八十八年七至十一月間縱有滑落，其與丙○
      ○於八十八年六月三十日所發表之系爭言論有無相當因果關係？如此鑑定報告
      對於本件爭議之釐清始有助益。
二、按公司法第二十條第二項規定：公司資本額達中央主管機關所定一定數額以上者
    ，其財務報表，應先經會計師查核簽證，其簽證規則，由中央主管機關定之。但
    公開發行股票之公司，證券管理機關另有規定者不適用之。經濟部乃依此規定訂
    定「會計師查核簽證財務報表規則」。該規則第二十一條固明定：「會計師查核
    簽證財務報表，應先就財務報表所列各科目餘額與總分類帳逐筆核對，總分類帳
    並應與明細帳或明細表總額核對，相符後，再依下列程序查核：一現金及約當現
    金：..... (四)就銀行對帳單與帳列金額核對，並向銀行發函詢證。(五)以現金簿與
    該年度之財務狀況，現金流量情形及經營結果，保障投資人權益。依此規定，相
    對人公司之財務報表於會計師簽證時，會計師自必已就銀行對帳單與帳列金額核
    對、以現金簿與送金簿存根及支票存根抽查核對無訛後，始予簽證。而本件係本
    院函請台北市會計師公會指派會員鑑定原告媚婷峰（媚登峰）美容股份有限公司
    本身（不包括關係企業）民國八十八年上半年與下半年、八十八年與八十九年之
    業績及盈餘比較。該業績與盈餘若有明顯滑落，是否與景氣有關。相對人公司之
    財務報表既已由會計師簽證，鑑定人自無再就公司銀行對帳單與帳列金額核對，
    並向銀行發函詢證、以現金簿與送金簿存根及支票存根抽查核對之必要，僅需依
    據該公司之各種帳冊、憑證作為鑑定之依據為已足。另本院函請鑑定人鑑定之事
    項，有如前述，至於原告媚婷峰公司之業績與盈餘於八十八年七至十一月間縱有
    滑落，與被告丙○○於八十八年六月三十日所發表之系爭言論有無相當因果關係
    ，應由本院作法律上判斷，而非鑑定人所能置喙。本件聲請為無理由，應予駁回
    。
據上論結，本件聲請為無理由，爰裁定如主文。
中      華      民      國    九十二    年      七      月      二      日
                                    民事第十二庭
                                          審判長法  官  林  丁  寶
                                                法  官  陳  博  享
                                                法  官  林  恩  山
右正本係照原本作成。
不得抗告。
中      華      民      國    九十二    年      七      月      七      日
                                                書記官  鄭  麗  兒


司法院資訊處製作；財團法人民間司法改革基金會備份。
